臺灣臺北地方法院交通事件裁定　　　　100年度交聲字第421號
原處分機關　交通部公路總局臺中區監理所
異　議　人　汪志豪
即受處分人
上列異議人即受處分人因違反道路交通管理處罰條例案件，對於
交通部公路總局臺中區監理所於民國100 年3 月2 日所為之處分
（原處分案號：中監違字第裁60-Z00000000-0號、第裁60-Z0000
0000-0號），聲明異議，本院裁定如下：
    主  文
原處分均撤銷。
汪志豪均不罰。
    理  由
一、原處分意旨略以：受處分人即異議人汪志豪於民國91年12月
    1 日凌晨4 時42分許，在國道三號南往北89公里處，因超速
    行駛，當場經內政部警政署國道公路警察局警員掣單舉發，
    通知單上載明應到案日期為91年12月16日，經受處分人簽收
    無誤，嗣因受處分人未於應到案日期到案聽候裁決，經原處
    分機關於94年8 月22日以中監違字第裁60-Z00000000號逕行
    裁決罰鍰5 千2 百元，並記違規點數1 點；受處分人另於94
    年1 月22日在國道一號北往南247 公里處，因未帶駕駛執照
    ，經國道公路警察局警員當場掣單舉發，通知單上載明應到
    案日期為94年2 月6 日，經受處分人當場簽收無誤，嗣因受
    處分人未於應到案日期到案聽候裁決，乃經原處分機關於95
    年3 月15日以中監違字第裁60-Z000000 00 號逕行裁決罰鍰
    2 千3 百元，駕駛執照扣繳；又受處分人於100 年2 月21日
    提出申訴，原處分機關自行撤銷前揭2 裁決，再於100 年3
    月2 日重作中監違字第裁60-Z00000000-0號裁決書及中監違
    字第裁60 -Z00000000-0 號裁決書，重為送達受處分人位於
    臺北市○○區○○路2 段327 號7 樓之1 住所等情，有國道
    公路警察局舉發違反道路交通管理事件通知單2 份、原處分
    機關裁決書共4 份、原處分機關100 年3 月2 日中監自字第
    1002000131號函附卷可稽，堪以認定為事實。
二、異議意旨略以：(一)伊因入監服刑，實屬不可抗拒之力，並無
    居住原戶籍登記之地，而處分機關未依法送達裁罰實屬不當
    ；住所非以戶籍登記為唯一判斷依據，且伊在96年經由監所
    遷籍至花蓮縣吉安鄉○ 段700 號，而處罰機關並未依規定補
    送裁罰；(二)經交通部公路總局台中區監理所來函之公文說明
    中陳述中監違字第裁60-Z00000000裁決書，於95年寄存送達
    戶籍地址，但中區監所依法未舉證及提出合理事實之依據；
    (三)伊另於100 年3 月4 日收受中區○○○○○道路交通管理
    事件裁決書之送達，因其時效已逾公法之規定，依法請求權
    因時效完成而當然消滅，請求撤銷原處分等語。
三、本院經查：
  (一)按行政機關裁處行政罰時，應作成裁處書，並為送達；書面
    之行政處分自送達相對人及已知之利害關係人起，依送達、
    通知或使知悉之內容對其發生效力；行政罰法第44條、行政
    程序法第110 條第1 項分別定有明文。基此，本件受處分人
    於94年3 月4 日入監服刑，迄100 年2 月2 日始縮短刑期假
    釋出監一情，有法務部矯正署自強外役監獄出監證明書正本
    、臺灣高等法院在監在押全國紀錄表附卷足憑，則依行政程
    序法第89條：「對於在監所人為送達者，應囑託該監所長官
    為之」之規定，原處分機關於94年8 月22日、95年3 月15日
    逕行裁決之處分，應囑託受處分人當時所在監獄長官送達，
    始為合法。然而，原處分機關當時不察，逕送受處分人當時
    之戶籍地即改制後之新北市○○區○○路157 號，分別於95
    年3 月22日、96年10月3 日寄存在所屬郵局，有送達證書各
    1 附卷足考。則揆諸前揭法條規定，原處分機關94年8 月22
    日、95年3 月15日之裁決書，均屬送達不合法，應不生行政
    處分之效力。
  (二)再按「違反行政法上義務而受罰鍰、沒入或其他種類行政罰
    之處罰時，適用本法。但其他法律有特別規定者，從其規定
    」，94年2 月5 日制定公布，於95年2 月5 日生效施行之行
    政罰法第1 條定有明文。違反道路交通管理處罰條例所定行
    政法上義務而受罰鍰、記違規點數等處罰，具有行政罰之性
    質，然關於處罰時效部分，道路交通管理處罰條例並未設有
    相關規定，則現今交通裁決機關依法所為之處罰裁決，其裁
    處權時效即應適用上開行政罰法相關規定。而行政罰法第27
    條第1 項、第2 項、第4 項分別規定：「行政罰之裁處權，
    因3 年期間之經過而消滅」、「前項期間，自違反行政法上
    義務之行為終了時起算。但行為之結果發生在後者，自該結
    果發生時起算」、「行政罰之裁處因訴願、行政訴訟或其他
    救濟程序經撤銷而須另為裁處者，第一項期間自原裁處被撤
    銷確定之日起」；行政罰法第45條第1 項、第2 項規定：「
    本法施行前違反行政法上義務之行為應受處罰而未經裁處，
    於本法施行後裁處者，除第15條、第16條、第18條第2 項、
    第20條及第22條規定外，均適用之」、「前項行政罰之裁處
    權時效，自本法施行之日起算」；行政機關因應行政罰法施
    行應注意之法制事項第10項規定：「本法施行後，第27第1
    項所定行政罰之裁處權因3 年期間而消滅；本法施行前，違
    反行政法上義務之行為應受處罰而未經裁處，於本法施行後
    裁處者，上開第27條第1 項所定裁處權時效之計算，應注意
    依本法第45條第2 項規定辦理」，是行政罰法施行前違反行
    政法上義務之行為應受處罰而未經裁處者，於該法施行後裁
    處者，行政罰法第45條第2 項既有特別規定，即應適用其規
    定。查行政罰法係於94年1 月14日經立法院三讀通過，並經
    總統於同年2 月5 日公布，且該法第46條規定：「本法自公
    布後1 年施行」，則行政罰法第45條第2 項所謂「前項行政
    罰之裁處權時效，自本法施行之日起算」，係指自95年2 月
    5 日起始生效。因此，行政罰法施行前違反行政法上義務之
    行為應受處罰而未經裁處者，於該法施行後裁處者，自應自
    行政罰法95年2 月5 日施行之日起，計算3 年之裁處權時效
    。又按行為後法律或自治條例有變更者，適用行政機關最初
    裁處時之法律或自治條例。但裁處前之法律或自治條例有利
    於受處罰者，適用最有利於受處罰者之規定，行政罰法第5
    條定有明文。經查，本件受處分人行為後，道路交通管理處
    罰條例於94年12月28日修正公布，其中第22條規定亦經修正
    ，惟就本件受處分人而言，其處罰之要件及法律效果均無變
    動，尚無行政罰法第5 條所定新舊法比較之問題，應逕行適
    用裁判時法，附此敘明。
  (三)經查，前揭受處分人之2 違規行為均係於95年2 月5 日行政
    罰法施行日以前所發生，係行政罰法施行前之違反行政法上
    義務之行為，依行政罰法第45條第2 項規定，其裁處權之3
    年時效，應自95年2 月5 日起算，至98年2 月4 日時效完成
    ，不得更行裁處。因此，承前所述，原處分機關於94年8 月
    22日、95年3 月15日所為裁決既未合法送達受處分人，應屬
    不生效力之行政處分，縱原處分機關自行撤銷前揭2 裁決，
    另於100 年3 月2 日重作相同內容之2 裁決處分，並重行送
    達受處分人之現住所，然此2 裁決處分之時間顯已逾行政罰
    法所定之3 年裁處權消滅時效期間，其等裁處罰鍰之行政處
    分於法不合。
  (四)綜上，原處分機關已逾裁處權之3 年時效期間仍於100 年3
    月2 日對受處分人逕行裁決並重為送達，確有不當，受處分
    人之異議為有理由，應由本院將原處分撤銷，並均為受處分
    人不罰之諭知，爰裁定如主文所示。
四、依道路交通管理處罰條例第87條第2 項，道路交通案件處理
    辦法第20條前段，裁定如主文。
中    華    民    國  100     年    4     月    29    日
                  交通法庭  法  官  林晏如
上正本與原本無異。
如不服本裁定應於送達後5日內向本院提出抗告狀。
                            書記官  楊盈茹
中    華    民    國   100    年    5     月    4     日